ACORDAO-COMPLETO-2574803

ACÓRDÃO 723/2023 ATA 2/2023 - PRIMEIRA CÂMARA

VISTOS, relatados e discutidos estes autos de representação formulada contra possíveis irregularidades ocorridas no Pregão Eletrônico SRP 24/2022, conduzido pelo Instituto Federal de Educação, Ciência e Tecnologia do Amazonas (IFAM) , cujo objeto é formação de ata de registro de preços para futura aquisição de material bibliográfico nacional e estrangeiro, disponível em território nacional, destinado a atender às necessidades do IFAM e de suas respectivas unidades vinculadas.
ACORDAM os Ministros do Tribunal de Contas da União, reunidos em sessão da Primeira Câmara, ante as razões expostas pelo Relator, em:
9.1. conhecer da representação, com fundamento no artigo 113, § 1º, da Lei 8.666/1993, c/c os artigos 235 e 237, VII, do Regimento Interno deste Tribunal, e no artigo 103, § 1º, da Resolução - TCU 259/2014;
9.2. dar ciência desta deliberação, bem como do relatório e voto que a fundamentam, ao Instituto Federal de Educação, Ciência e Tecnologia do Amazonas para adoção das providências de sua alçada e armazenamento em base de dados acessível ao Tribunal, com cópia para a Controladoria-Geral da União, arquivando-se os autos e dando-se ciência à representante, nos termos dos artigos 106, § 2º, inciso I, § 3º e § 4º, inciso II, da Resolução - TCU 259/2014.

Representação sobre supostas irregularidades em licitação, na modalidade pregão, que teve por objeto a aquisição de material bibliográfico nacionais e/ou estrangeiros disponíveis no território nacional, constituído de livros, mapas, materiais audiovisuais, publicações oficiais brasileiras, obras gerais e de referência e outros suportes, para atender as necessidades de todo o IFAM e suas unidades tanto da capital como do interior do Estado.

Primeira Câmara

Instituto Federal de Educação, Ciência e Tecnologia do Amazonas.

3. Interessados/Responsáveis: não há.

13.1. Ministros presentes: Benjamin Zymler (na Presidência) e Walton Alencar Rodrigues (Relator).
13.2. Ministros-Substitutos convocados: Augusto Sherman Cavalcanti e Weder de Oliveira.

WALTON ALENCAR RODRIGUES

Adoto, como relatório, instrução cuja proposta foi acolhida pelo escalão dirigente da Unidade de Auditoria Especializada em Contratações:
INTRODUÇÃO
	Trata-se de representação a respeito de possíveis irregularidades ocorridas no Pregão Eletrônico SRP 24/2022 sob a responsabilidade de Instituto Federal de Educação, Ciência e Tecnologia do Amazonas, com valor estimado de R$ 6.253.560,00 (item 1.1.1.3. do Termo de Referência - peça 10, p. 21) , cujo objeto é a aquisição de material bibliográfico nacionais e/ou estrangeiros disponíveis no território nacional, constituído de livros, mapas, materiais audiovisuais, publicações oficiais brasileiras, obras gerais e de referência e outros suportes, para atender as necessidades de todo o IFAM e suas unidades tanto da capital como do interior do Estado, o conforme condições, quantidades e exigências estabelecidas no Termo de Referência e Anexos.
Seguem abaixo informações adicionais sobre o certame:
Situação: homologado (peça 6) . 
Valor homologado: R$ 3.595.797,00 (peça 6, p. 2) .
A ata de registro de preços decorrente da licitação foi firmada em 26/12/2022 com a empresa Instituto Nacional Veritas de Cultura Ltda. (CNPJ 07.259.925/0001-09) , com vigência até 26/12/2023.
Não há informação sobre a assinatura do contrato decorrente da licitação, sendo preciso diligenciar o órgão.
Não houve pedido de impugnação do edital.
Conforme disposto no item 1.1.2.1. do Termo de Referência do PE SRP 24/2022, "Poderá ser realizada adesão ao registro de preço em estudo, desde que obedeça aos critérios constantes no Decreto nº . 9.488, de 30 de agosto de 2018" (peça 10, p. 23) .
O representante alega, em suma, a ocorrência da seguinte irregularidade (peça 1) : 
O edital do Pregão Eletrônico SRP 24/2022 traz exigência que restringe a competitividade (em desacordo com o art. 3º, §1º, inciso I, da Lei 8.666/1993 e a jurisprudência do TCU) , conforme estabelecido na cláusula 17.3.1.1. do Termo Referência, de demonstração para a qualificação técnica do licitante, com apresentação de atestados de capacidade, "que deverão dizer respeito a contratos executados", [...] "que tenha fornecido no mínimo 25% do valor estimado da contratação no período correspondente aos últimos (doze) meses a contar da data da publicação do Edital" (g.n., p. 8) . 
Tal exigência de atestado de capacidade técnica com estipulação de limite temporal é vedada pelo art. 30, II, §5º da Lei 8.666/1993 ("É vedada a exigência de comprovação de atividade ou de aptidão com limitações de tempo ou de época ou ainda em locais específicos, ou quaisquer outras não previstas nesta Lei, que inibam a participação na licitação" - p. 6) .
Entende, que "qualquer exigência no sentido de limitar que os atestados para fins de habilitação técnica sejam de determinado período ou época, por certo, importa em inclusão de condição restritiva no instrumento convocatório, o que é expressamente vedado pela legislação vigente" (p. 6) .
A simples existência da referida cláusula, impõe a nulidade de todo o certame, haja vista tratar-se de uma condição ilegalmente prevista e que impõe uma inequívoca restrição à ampla competitividade (p. 8) .
Esclarece, que "somente tomou conhecimento do presente certame há poucos dias da abertura da sessão, e entendeu que não teria condições de atender ao item 17.3.1.1. Somente após consultar uma consultoria especializada, teve a ciência de que a referida exigência é ilegal". (p. 8) .
Desta forma, entende, que várias outras empresas do ramo de atividade, que não atendem à exigência do item 17.3.1.1. do TR, "deixaram de concorrer, em prejuízo da livre concorrência e da economicidade" (p. 9) . 
Ainda sobre a exigência, afirma, que, "é possível constatar que mesmo entre as que efetivamente participaram do certame, o referido item foi capaz, em concreto, de restringir a competição e afetar a economicidade, em evidente prejuízo do erário federal", posto que, "uma das licitantes que havia apresentado o maior desconto em todo o certame foi desclassificada exatamente por desatendimento ao famigerado item 17.3.1.1." (p. 9) .
Cita a jurisprudência do TCU, que admite a limitação temporal, em caráter excepcional, "apenas nos casos em que há alteração de tecnologia a justificar tal medida - o que não ocorre no caso em tela - e, mesmo assim, desde que esteja devidamente motivada no procedimento licitatório" (Acórdão 2205/2014-TCU-Segunda Câmara; relatoria da Ministra Ana Arraes: "9.2.2. ausência de justificativas específicas e fundamentadas em estudos técnicos que constem do processo de licitação para exigência de comprovação de atividades com limitações de tempo ou de época, o que caracteriza violação do §5º do art. 30 da Lei 8.666/1993"; - p. 9-10) .
Pede a concessão da medida cautelar, para que haja a suspensão do certame, impedindo-se a celebração do contrato ou ata de registro de preços, bem como a suspensão de eventual contrato ou da ata de registro de preços porventura já celebrados, com a consequente suspensão de quaisquer aquisições ou pagamentos	 (p. 12) .
O representante trouxe como evidências para as irregularidades apontadas acima os documentos constantes na peça	 1.
Afirma ainda que existe dano irreversível para a Administração Pública caso o TCU não suspenda imediatamente o objeto, com a seguinte justificativa:
a licitação já teve seu objeto adjudicado à licitante vencedora (Instituto Nacional Veritas de Cultura Ltda.) , e foi homologada (peça 6) , e já houve assinatura da respectiva Ata de Registro de Preços (p. 11) .
Não foram registradas solicitações adicionais.
EXAME DE ADMISSIBILIDADE
Inicialmente, deve-se registrar que a representação preenche os requisitos de admissibilidade constantes no art. 235 do Regimento Interno do TCU, haja vista a matéria ser de competência do Tribunal, referir-se a responsável sujeito a sua jurisdição, estar redigida em linguagem clara e objetiva, conter nome legível, qualificação e endereço do representante, bem como encontrar-se acompanhada de suficientes indícios concernentes à irregularidade ou ilegalidade.
Destaca-se que os recursos empregados na licitação são de origem federal, oriundos do Orçamento da União (peça 10, p. 45) .
Além disso, Partiner Comercial Ltda, cuja qualificação é pessoa jurídica, tendo como procurador Danilo Botelho dos Santos, possui legitimidade para representar ao Tribunal, consoante disposto no art. 113, § 1º, da Lei 8.666/1993, c/c o art. 237 do Regimento Interno/TCU.
Ainda, conforme dispõe o art. 103, § 1º, in fine, da Resolução - TCU 259/2014, verifica-se a existência do interesse público no trato das supostas irregularidades, tendo em vista que, caso confirmadas, restará configurada restrição indevida à competição e dano ao erário.
Dessa forma, a representação poderá ser conhecida, por estarem presentes todos os requisitos de admissibilidade constantes no art. 113, § 1º, da Lei 8.666/1993, c/c os arts. 235 e 237, VII, do Regimento Interno/TCU, e no art. 103, § 1º, da Resolução - TCU 259/2014.
EXAME SUMÁRIO 
Na oportunidade, deixa-se de proceder ao exame sumário previsto no caput do art. 106 da Resolução - TCU 259/2014, dando-se prosseguimento ao processo, consoante permissivo constante do §5º do aludido artigo, visto que relevante e necessária a atuação direta deste Tribunal no caso concreto, uma vez que, a teor do que prescreve o art. 106, §7º, I, da precitada resolução, a matéria de fundo tratada nos presentes autos tende a agregar valor à construção de jurisprudência sobre a tese discutida e/ou os fatos trazidos são considerados de alto risco, relevância ou materialidade.
EXAME TÉCNICO 
Análise dos pressupostos para adoção de medida cautelar
Consoante o art. 276 do Regimento Interno/TCU, o Relator poderá, em caso de urgência, de fundado receio de grave lesão ao Erário, ao interesse público, ou de risco de ineficácia da decisão de mérito, de ofício ou mediante provocação, adotar medida cautelar, determinando a suspensão do procedimento impugnado, até que o Tribunal julgue o mérito da questão. Tal providência deverá ser adotada quando presentes os pressupostos da plausibilidade jurídica e do perigo da demora.
I.1.  Perigo da demora
Está configurado o pressuposto do perigo da demora por tratar-se de contratação decorrente de registro de preço, cuja ata de registro de preços decorrente do certame já foi assinada, porém, não há ordem de fornecimento ou algum tipo de demanda preliminar da administração à contratada.
I.2.  Perigo da demora reverso
Não é possível concluir sobre o pressuposto do perigo da demora reverso, pois não há informação se a Unidade Jurisdicionada está coberta contratualmente para o mesmo objeto com razoável vigência e suas condições, tampouco se os bens são essenciais ao funcionamento do órgão.
I.3.  Plausibilidade jurídica
A partir das alegações do representante foram identificadas as seguintes irregularidades:
I.3.1.  Exigência de atestados que comprovem aptidão para o fornecimento de bens em características, quantidades e prazos compatíveis com o objeto da licitação, ou com o item pertinente, que tenha fornecido um determinado percentual do valor estimado da contratação com prazo de até 12 meses, a contar da data da publicação do edital.
Fundamento legal ou jurisprudencial: Restrição à competitividade do certame - art. 3º, §1º, inciso I, da Lei 8.666/1993; violação ao art. 30, II, §5º, da Lei 8.666/1993.	
Análise:
Conforme apresentado pela representante, o edital do Pregão Eletrônico SRP 24/2022 traz exigência que restringe a competitividade (em desacordo com o art. 3º, §1º, inciso I, da Lei 8.666/1993 e jurisprudência do TCU) , conforme estabelecido na cláusula 17.3.1.1. do Termo Referência, de demonstração para a qualificação técnica do licitante, com apresentação de atestados de capacidade, "que deverão dizer respeito a contratos executados", [...] "que tenha fornecido no mínimo 25% do valor estimado da contratação no período correspondente aos últimos (doze) meses a contar da data da publicação do Edital" (peça 10, p. 35) :
17.3. Os critérios de qualificação técnica a serem atendidos pelo fornecedor serão: 
17.3.1. Comprovação de aptidão para o fornecimento de bens em características, quantidades e prazos compatíveis com o objeto desta licitação, ou com o item pertinente, por meio da apresentação de atestados fornecidos por pessoas jurídicas de direito público ou privado. 
17.3.1.1. Para fins da comprovação de que trata este subitem, os atestados deverão dizer respeito a contratos executados com as seguintes características mínimas, que tenha fornecido no mínimo 25% do valor estimado da contratação no período correspondente aos últimos (doze) meses a contar da data da publicação do Edital. 
17.3.1.2. As licitantes deverão disponibilizar, quando solicitadas, todas as informações necessárias à comprovação da legitimidade dos atestados de capacidade técnica apresentados dentre outros documentos, como a cópia do contrato que deu suporte à contratação, o endereço atual da contratante e o local em que foram entregues os produtos. 
17.3.1.3. Havendo necessidade de analisar minuciosamente os documentos exigidos, o Pregoeiro suspenderá a sessão, informando no "chat" a nova data e horário para sua continuidade. 
17.3.1.4. Será inabilitado o licitante que não comprovar sua habilitação, seja por não apresentar quaisquer dos documentos exigidos para tanto, ou apresentá-los em desacordo com o estabelecido neste Edital.  
Embora não tenha havido impugnação ao edital, tal exigência de atestado de capacidade técnica com estipulação de limite temporal (cláusula 17.3.1.1. do Termo Referência) é vedada pelo art. 30, II, §5º da Lei 8.666/1993, que assim dispõe:
É vedada a exigência de comprovação de atividade ou de aptidão com limitações de tempo ou de época ou ainda em locais específicos, ou quaisquer outras não previstas nesta Lei, que inibam a participação na licitação.
A inclusão do citado dispositivo editalício, com caráter de restrição à competição, pode ter trazido prejuízos ao alcance da proposta mais vantajosa no certame, uma vez que no certame com oito itens compondo o grupo 1, somente as empresas Evolução Comércio e Distribuidora Ltda.; M2 Comércio Geral Ltda.; Êxito Distribuidora e Comércio de Livros Ltda.; Instituto Nacional Veritas de Cultura Ltda.; Livraria e Distribuidora Mente Sana Ltda.; e Helen Paula Caitana Dias Ltda., apresentaram proposta e participaram da etapa de lances. 
Após essa etapa, a empresa Evolução Comércio e Distribuidora Ltda., com o melhor lance de 47%, teve sua proposta recusada sob o argumento de "Não atendimento ao disposto no item 9.14.1 do Edital e item 17.3.1.1 do Termo de Referência; 2°) Inconsistências no Balanço Patrimonial apresentado, e ausência de documentos imprescindíveis;" (peça 5) .
Conforme item 7.18. do edital, o critério de julgamento adotado no certame foi o de maior desconto (peça 10, p. 5) . Os itens 17.5. e 17.6. do Termo de Referência informam que o critério de julgamento da proposta "é o maior percentual de desconto por item, que será aplicado sobre o "valor de capa" ou "valor de tabela" praticado pelas editoras/distribuidoras" (peça 10, p. 35-36) : 
17.5.2. Cada exemplar a ser adquirido será obtido pela aplicação do MAIOR DESCONTO sobre o "valor de capa" praticado pelas editoras/distribuidoras. Sendo assim, o Item 1 será formado pelo desconto a ser aplicada sobre o valor de capa ou valor de tabela quando da contratação, dessa forma, o critério de julgamento utilizado na licitação, para o item objeto de disputa, será a de MAIOR DESCONTO por item.
Para o item 1 do Grupo 1, a empresa Evolução Comércio e Distribuidora Ltda., teve sua proposta com o melhor lance de 47% de desconto sobre o "valor de capa" praticado pelas editoras/distribuidoras, que dá um valor unitário com desconto de R$ 0,53 para o item, que tem um valor máximo aceitável de R$ 1,00. Após a recusa da proposta da Evolução, houve o aceite da proposta da empresa Instituto Nacional Veritas de Cultura Ltda., que ofertou lance de 42,5% de desconto, que dá um valor unitário com desconto de R$ 0,5750 para o item ("Livro Didático Conteúdo: Ciências Exatas E Da Terra, Grau: Ensino Superior / Universitário, Definição: Coleção Interdisciplinar, Formato: Impresso") , que tem a quantidade estimada de 781.695 unidades (peça 5, p. 2 e 5) .
Comparando o valor global da proposta da empresa Evolução Comércio e Distribuidora Ltda. (R$ 3.314.386,80 - peça 15, p. 2) , com o valor global da proposta da empresa Instituto Nacional Veritas de Cultura Ltda. (e R$ 3.595.797,00 - peça 14, p. 2) , dá uma diferença de R$ 281.410,20, que representa o suposto risco de dano ao Erário, em vista da restrição à competitividade.     
Não foram apresentados pedidos de intenção de recurso no certame (peça 5, p. 16-18) .
Os citados itens 9.14.1. do edital (peça 10, p. 11) e item 17.3.1.1. do Termo de Referência (peça 10, p. 35) tratam da exigência de comprovação da qualificação técnica dos licitantes, sendo que o item 17.3.1.1. do TR possui caráter de restrição à competitividade, uma vez que, outras empresas podem ter deixado de concorrer no certame e a melhor proposta fora recusada, tendo esta exigência como uma das causas.    
A jurisprudência do TCU é no sentido de que, a ausência de justificativas específicas e fundamentadas em estudos técnicos que constem do processo de licitação para exigência de comprovação de atividades com limitações de tempo ou de época, caracteriza violação do §5º do art. 30 da Lei 8.666/1993 (item 9.2.2., do Acórdão 2205/2014-TCU-Segunda Câmara; relatoria da Ministra Ana Arraes) . 
Diante do exposto, quanto à exigência do item 17.3.1.1. do Termo de Referência do Pregão Eletrônico SRP 24/2022, com caráter de restrição à competitividade, propõe-se oitiva prévia, para que a Unidade Jurisdicionada apresente as justificativas para inclusão da exigência, em desacordo com a jurisprudência do TCU e com o disposto no art. 30, II, §5º da Lei 8.666/1993.  
No tocante ao segundo item citado como motivo de recusa da proposta da empresa Evolução Comércio e Distribuidora Ltda., "Inconsistências no Balanço Patrimonial apresentado, e ausência de documentos imprescindíveis", a Ata da Sessão Pública não especifica de forma objetiva e inequívoca em qual ponto se dirige a dúvida e qual documento restou ausente; também não foi informada a realização de diligência com vista à dirimir eventuais dúvidas acerca da documentação, possibilidade prevista na legislação vigente, conforme disposto no art. 43, § 3º, as Lei 8.666/1993. 
Deste modo, será proposta oitiva prévia, para que a Unidade Jurisdicionada justifique a falta de objetividade na fundamentação da recusa da proposta com melhor lance no certame, em prejuízo ao princípio da motivação dos atos administrativos, que impõe à Administração Pública a obrigatoriedade de fundamentar o ato praticado, bem como o dever de indicação dos pressupostos de fato e de direito que determinaram a decisão do ato, nos termos do art. 2º, §único, VII, da Lei 9.784/99. 
Em função do exposto, considera-se que há plausibilidade jurídica nas irregularidades tratadas nesse tópico. 
Todavia, ante a falta de informações sobre o perigo da demora reverso, será proposta a oitiva prévia, nos termos desta instrução, e diligência, para que a Unidade Jurisdicionada encaminhe o contrato resultante do Pregão Eletrônico SRP 24/2022; os estudos técnicos preliminares, que deram embasamento para a inclusão da cláusula 17.3.1.1. do Termo de Referência; e informe sobre as ordens de fornecimentos já emitidas, recebidas e pagas, assim como os pedidos de adesão eventualmente já autorizados pelo órgão.
CONCLUSÃO
Diante do exposto, propõe-se o conhecimento da representação, satisfeitos os requisitos de admissibilidade constantes no art. 113, § 1º, da Lei 8.666/1993, c/c os arts. 235 e 237, VII, do Regimento Interno/TCU, e no art. 103, § 1º, da Resolução - TCU 259/2014.
Além disso, em que pese estarem configurados os pressupostos do perigo da demora e da plausibilidade jurídica em todos os argumentos trazidos na representação, não há elementos suficientes nos autos para a conclusão acerca do pressuposto do perigo da demora reverso, motivo pelo qual será proposta a realização de oitiva prévia e diligência.
Por fim, diante dos encaminhamentos propostos, entende-se que não haverá impacto relevante na unidade jurisdicionada e/ou na sociedade.
INFORMAÇÕES ADICIONAIS
Não houve pedido de ingresso aos autos por parte do representante. 
Não houve pedido de vista e/ou cópia por parte do representante.
Não houve pedido de sustentação oral por parte do representante. 
Não há processos conexos e apensos.
PROPOSTA DE ENCAMINHAMENTO
Em virtude do exposto, propõe-se:
a)	conhecer da representação, satisfeitos os requisitos de admissibilidade constantes no art. 113, § 1º, da Lei 8.666/1993, c/c os arts. 235 e 237, VII, do Regimento Interno deste Tribunal, e no art. 103, § 1º, da Resolução - TCU 259/2014;
b) realizar a oitiva prévia do Instituto Federal de Educação, Ciência e Tecnologia do Amazonas, com fulcro no art. 276, § 2º, do Regimento Interno deste Tribunal para que, no prazo de cinco dias úteis, se pronuncie, referente ao objeto Pregão Eletrônico SRP 24/2022, acerca da existência dos pressupostos da medida cautelar pleiteada e acerca dos indícios de irregularidade indicados nesta instrução, em especial quanto aos seguintes tópicos:
c) a inclusão da exigência do item 17.3.1.1. do Termo de Referência, em especial quanto ao limite temporal de até 12 meses antes da publicação do edital, em desacordo com a jurisprudência do TCU, item 9.2.2., do Acórdão 2205/2014-TCU-Segunda Câmara; relatoria da Ministra Ana Arraes; e com o disposto no art. 30, II, §5º da Lei 8.666/1993;
fundamentação genérica da recusa da proposta da empresa Evolução Comércio e Distribuidora Ltda., com melhor lance no certame, citando como motivo da recusa da proposta "Inconsistências no Balanço Patrimonial apresentado, e ausência de documentos imprescindíveis", sem indicação objetiva de qual item do edital não foi atendido e/ou qual documento restou ausente, em prejuízo ao princípio da motivação dos atos administrativos, que impõe à Administração Pública a obrigatoriedade de fundamentar o ato praticado, bem como o dever de indicação dos pressupostos de fato e de direito que determinaram a decisão do ato, nos termos do art. 2º, §único, VII, da Lei 9.784/99;
demais informações que julgar necessárias; e
designação formal de interlocutor que conheça da matéria para dirimir eventuais dúvidas, informando nome, função/cargo, e-mail e telefone de contato.
g)  diligenciar o Instituto Federal de Educação, Ciência e Tecnologia do Amazonas, com fundamento nos artigos 157 e 187 do Regimento Interno deste Tribunal, para que, no prazo de quinze dias, encaminhe cópia dos seguintes documentos e/ou esclarecimentos:
h) encaminhar os estudos técnicos preliminares, que deram embasamento para a inclusão da cláusula 17.3.1.1. do Termo de Referência;
informar sobre a realização de diligência com vista a dirimir eventuais dúvidas acerca da documentação da empresa Evolução Comércio e Distribuidora Ltda., possibilidade prevista na legislação vigente, conforme disposto no art. 43, § 3º, as Lei 8.666/1993;
j) encaminhar o contrato resultante do Pregão Eletrônico SRP 24/2022, firmado com o Instituto Nacional Veritas de Cultura Ltda.;
k) informe sobre as ordens de fornecimentos já emitidas, recebidas e pagas, assim como os pedidos de adesão eventualmente já autorizados pelo órgão;
demais informações que julgar necessárias; e
designação formal de interlocutor que conheça da matéria para dirimir eventuais dúvidas, informando nome, função/cargo, e-mail e telefone de contato.
n)  alertar o Instituto Federal de Educação, Ciência e Tecnologia do Amazonas quanto à possibilidade de o TCU vir a conceder medida cautelar para a suspensão do ato ou procedimento impugnado, caso haja indicativo de afronta às normas legais e/ou possibilidade de ocorrência de prejuízos à Administração, bem como quanto à possibilidade de o TCU vir a determinar o retorno de fase do certame, caso confirmadas as irregularidades indicadas na representação;
o) encaminhar cópia da presente instrução ao Instituto Federal de Educação, Ciência e Tecnologia do Amazonas, de maneira a embasar as respostas à oitiva prévia e diligência.

Danilo Botelho dos Santos (122220/OAB-RJ).

Não atuou.

REPRESENTAÇÃO. PREGÃO ELETRÔNICO. ATA DE REGISTRO DE PREÇOS PARA FORNECIMENTO DE ACERVO BIBLIOGRÁFICO. EXIGÊNCIA INDEVIDA DE COMPROVAÇÃO DE HABILITAÇÃO TÉCNICA POR MEIO DE ATESTADOS COM LIMITAÇÃO DE TEMPO. CONHECIMENTO. EXAME SUMÁRIO. BAIXO RISCO DE COMPROMETIMENTO DO OBJETO EM ANÁLISE, MESMO COM A CONCRETIZAÇÃO DA IRREGULARIDADE. DESNECESSIDADE DA INTERVENÇÃO FISCALIZATÓRIA DO TCU. CIÊNCIA À UNIDADE JURISDICIONADA PARA ADOÇÃO DAS PROVIDÊNCIAS DE SUA ALÇADA E ARMAZENAMENTO DE DADOS PARA CONTROLE POSTERIOR. ARQUIVAMENTO.

REPRESENTAÇÃO (REPR)

Unidade de Auditoria Especializada em Contratações (AudContratações).

Trata-se de representação formulada pela empresa Expert Comercial Ltda. contra possíveis irregularidades ocorridas no Pregão Eletrônico SRP 24/2022, conduzido pelo Instituto Federal de Educação, Ciência e Tecnologia do Amazonas (IFAM) , com valor estimado de R$ 6.253.560,00, cujo objeto é formação de ata de registro de preços para futura aquisição de material bibliográfico nacional e estrangeiro, disponível em território nacional, destinado a atender às necessidades do IFAM e de suas respectivas unidades vinculadas.
O critério de julgamento foi o de maior desconto sobre o preço unitário (valor de capa) praticado pelas editoras e distribuidoras.  
Atualmente, o procedimento licitatório encontra-se homologado, tendo sido adjudicado o objeto à empresa Instituto Nacional Veritas de Cultura Ltda., pelo valor de R$ 3.595.797,00, com quem foi assinada a ata de registro de preços em 26/12/2022, e vigência até 26/12/2023. Até a conclusão da instrução, não há informações sobre formalização do contrato com a empresa vencedora do certame licitatório.
A representante Expert Comercial contesta a cláusula 17.3.1.1. do Termo de Referência anexo ao instrumento convocatório, a qual exige demonstração da qualificação técnica do licitante, por meio de apresentação de atestados de capacidade referentes a contratos executados com fornecimento mínimo de 25% do valor estimado da contratação, no período correspondente aos últimos 12 (doze) meses, a contar da data da publicação do edital.
Aduz que a exigência questionada restringe a competitividade do certame ao requerer aptidão técnica com limitação de tempo, contrariando expressa vedação estampada no artigo 30, inciso II, § 5º, da Lei 8.666/1993 e jurisprudência da Corte de Contas.
Assere que a licitante Evolução Comércio e Distribuidora Ltda. foi afastada do torneio licitatório por não haver preenchido o requisito de habilitação técnica questionado, embora tenha apresentado melhor lance na fase competitiva, com desconto de 47% sobre os preços de referência, superior ao desconto ofertado pela licitante vencedora do certame, Instituto Nacional Veritas de Cultura Ltda, cujo percentual é de 42,5%.
Por fim, pugna pelo conhecimento da representação, concessão de medida cautelar suspensiva do torneiro licitatório e, no mérito, a procedência dos fatos alegados com anulação do certame.
A Unidade de Auditoria Especializada em Contratações opina pelo conhecimento da inicial como representação, promoção de oitiva prévia dos responsáveis do IFAM e realização de diligência.
Feito esse resumo, decido.
Conheço da representação, satisfeitos os requisitos de admissibilidade estabelecidos no artigo 113, § 11º, da Lei 8.666/1993, c/c os artigos 235 e 237, inciso VII, do Regimento Interno do Tribunal, e no artigo 103, § 1º, da Resolução-TCU 259/2014.
Todavia, em exame sumário, verifico ser de baixo risco o indício de irregularidade noticiado na representação, o que afasta a intervenção fiscalizatória direta desta Corte de Contas.
Nos termos do artigo 106, § 2º, inciso I, da Resolução-TCU 259/2014 eventual consumação da irregularidade teria baixo impacto no alcance do objeto sob análise. As condições de habilitação e o preço negociado com a empresa vencedora do certame, Instituto Nacional Veritas de Cultura Ltda., no valor de R$ 3.595.797,00., além de atenderem plenamente aos requisitos do edital, afastam risco de contratação de entidade inidônea ou de superfaturamento dos serviços ajustados, os quais se encontram abaixo do preço estimado pela Administração para a futura contratação, no montante de R$ 6.253.560,00.
Não há dúvidas de que a exigência de qualificação técnica do licitante contida no item 17.3.1.1, baseada na apresentação de atestado de capacidade limitada ao tempo, afronta vedação expressa no artigo 30, inciso II, § 5º, da Lei 8.666/1993 e jurisprudência desta Corte de Contas, a exemplo do Acórdão 2205/2014-TCU-Plenário, relatado pelo E. Ministra Ana Arraes.
Embora a exigência editalícia indevida tenha potencial de restringir o caráter competitivo do torneio licitatório, a própria Administração contratante poderá aquilatar se, no caso concreto, houve efetiva limitação confronto licitatório a ponto de haver prejudicado a seleção da proposta mais vantajosa.
A esse respeito, consta dos autos que a licitante Evolução Comércio e Distribuidora, citada pela representante por haver apresentado a melhor proposta na fase competitiva (R$ 3.314.386,80)  e, mesmo assim, não ter preenchido o requisito de habilitação técnica questionado, também não teria satisfeito o quesito de qualificação econômico-financeira. Logo, sua proposta não poderia ser tomada como parâmetro de oferta mais vantajosa que deixou de ter sido selecionada pela Administração, pois sua inabilitação não se deveu apenas ao descumprimento da questionada exigência de comprovação de aptidão técnica.
Em todo caso, cabe à unidade jurisdicionada avaliar esses fatos e, uma vez confirmado o prejuízo decorrente da contratação, adotar as medidas cabíveis à não-prorrogação da avença, se for o caso.
Ante o exposto, voto por que a representação seja arquivada, com prévia ciência à unidade jurisdicionada para adoção das providências de sua alçada e armazenamento em base de dados acessível ao Tribunal, bem como envio de cópia para o respectivo órgão de controle interno, conforme prevê artigo 106, § 4º, inciso II, da Resolução-TCU 259/2014.
TCU, Sala das Sessões, em tagDataSessao.
WALTON ALENCAR RODRIGUES 
Relator